臺灣高等法院高雄分院刑事判決　　　　96年度選上訴字第35號
上　訴　人　臺灣高雄地方法院檢察署檢察官
上　訴　人
即　被　告　乙○○
選任辯護人　何旭苓　律師
　　　　　　歐陽珮　律師
被　　　告　丙○○
選任辯護人　林石猛　律師
　　　　　　鄭瑞崙　律師
上列上訴人因被告違反公職人員選舉罷免法案件，不服臺灣高雄
地方法院96年度選訴字第4 號中華民國96年8 月13日第一審判決
（起訴案號：臺灣高雄地方法院檢察署95年度選偵字第92號、第
94號、第137 號），提起上訴，本院判決如下：
     主  文
上訴駁回。
     事  實
一、乙○○綽號為『世主仔』係高雄市前鎮區○○○路254 號「
    憲德大樓」之住戶及該大樓前管理委員會主任委員，而朱挺
    玗係民國（下同）95年12月9 日舉行之高雄市第7 屆市議員
    第5 選區（前鎮、小港區）候選人，乙○○因與朱挺玗之母
    吳德美為舊識，且受友人丙○○請託支持朱挺玗，決定為朱
    挺玗助選。乙○○為圖使朱挺玗能順利當選高雄市第7 屆市
    議員，詎竟自95年9 月間某日起至同年10月間某日止，基於
    對於有投票權人行求或期約賄賂而約其投票權為一定行使之
    犯意：(一)於95年9 月間某日，在憲德大樓管理員室，向籍設
    高雄市前鎮區有上開市議員選舉投票權之吳進士（經檢察官
    依職權為不起訴處分確定）表示：若吳進士與其子吳明豐投
    票給朱挺玗，會拿新臺幣（下同）2,000 元答謝等語，經吳
    進士應允之，而以此方式期約賄賂，約定吳進士該次市議員
    選舉投票權為一定之行使；(二)於95年10月15日前某日，在憲
    德大樓某住戶門外敲門後，於設籍於高雄市前鎮區之A1（真
    實姓名年籍詳卷）應門時，向在該次選舉有市議員選舉投票
    權之A1表示如投票給朱挺玗可獲得1,000 元等語，對於A1行
    求賄賂，要求A1於該次市議員選舉時為投票權一定之行使，
    惟遭A1拒絕；(三)於95年10月中旬某日，在憲德大樓1 樓管理
    室旁之電梯間，向有市議員選舉權之代號甲95057（真實姓名
    年籍詳卷）行求，表示要給代號甲95057號之人1,000 元，求
    其投票給朱挺玗，對甲95057行求賄賂，要求其為投票權一定
    之行使，惟遭甲95057拒絕；(四)於95年10月中旬某日，在吳邱
    燕（另案經檢察官依職權為不起訴處分確定）位於高雄市○
    鎮區○○街某處之住處外，向籍設高雄市前鎮區有上開市議
    員選舉投票權之吳邱燕表示：自己在替吳德美女兒朱挺玗助
    選，這次市議員選舉請吳邱燕要投票給朱挺玗，若當選會給
    錢表示謝意等語，吳邱燕亦應允，而以此方式與吳邱燕約定
    該次市議員選舉投票權為一定之行使；(五)於95年10月間某日
    ，前往方天贊（經檢察官依職權為不起訴處分確定）在高雄
    市前鎮區某處之雜貨店購買罐頭時，要求其於市議員選舉時
    支持朱挺玗，同時詢問方天贊戶籍內有幾票，方天贊告以有
    2 票，乙○○告以選後會給1,000 元等語，方天贊亦點頭同
    意，與方天贊期約該次市議員選舉時，投票給朱挺玗，乙○○並將其上開行求或期約之對象、票數等記載於先前取得之
    高雄市前鎮區竹北里第7 屆里長選舉第19鄰投票通知單暨選
    舉公告送達簽收清冊上。嗣於95年11月20日12時35分許，經
    臺灣高雄地方法院檢察署（下稱高雄地檢署）檢察官指揮法
    務部調查局高雄市調查處及高雄市政府警察局前鎮分局查獲
    ，並在乙○○位於高雄市前鎮區○○○路254 號4 樓之28住
    處內扣得上開「前鎮區竹北里第7 屆里長選舉第19鄰投票通
    知單暨選舉公告送達簽收清冊」。
二、案經高雄地檢署檢察官指揮法務部調查局高雄市調查處（下
    稱高雄市調處）及高雄市政府警察局前鎮分局偵辦後起訴及
    移送併辦。
    理  由
壹、被告乙○○部分：
一、證據能力部分：
  (一)證人甲95057、A1、丁○○、金武麟、方天贊、吳進士分別於
    檢察官偵查之證述，業經渠等當庭具結（見選他字第460 號
    卷第11、23頁、選偵字第92號卷第19頁、選偵字第137 號卷
    第44頁、第51頁、選他字第460 號第14頁背面），渠等於檢
    察官所為之言詞陳述，均係依法定程序取得，並無證據證明
    有何顯不可信之情況，且與認定被告乙○○是否犯罪之待證
    事實具有關聯性及必要性，依刑事訴訟法第159 條之1 第2
    項規定，自有證據能，且證人甲95057、A1、丁○○、方天贊
    、吳進士業經於原審法院到庭接受詰問，被告乙○○之詰問
    權已獲得充份之保障；證人金武麟雖未到庭接受詰問，惟被
    告乙○○並未聲請傳喚其到庭接受詰問，因此亦無未經合法
    調查之問題，自得爰為認定事實之證據。又依證人保護法第
    2 條第10款、第11條規定，本案證人得不記載真實姓名年籍
    ，以代號為之，因此不予揭露證人甲95057、A1之姓名、住居
    所，附此敘明。
  (二)被告乙○○在原審辯護人雖辯稱：證人方天贊、吳進士於接
    受檢察官偵訊前之同日接受高雄市調處調查員詢問時，曾分
    別遭到調查員以疲勞訊問、脅迫等不正方法進行詢問，使證
    人方天贊之證述不具任意性，該等不正詢問之效力應持續至
    檢察官進行偵訊時，因此證人方天贊於警詢及檢察官偵查中
    之證言不具任意性，且證人方天贊均有因陳述致自己受刑事
    追訴之可能，檢察官未告知其依法可拒絕證言，是縱令方天
    贊以證人身分作證，亦係違背法律之規定，不得作為證據。
    惟按拒絕證言權，專屬證人之權利，非當事人所得主張，證
    人拒絕證言權及法院告知義務之規定，皆為保護證人而設，
    非為保護被告，法院或檢察官違反告知義務所生之法律效果
    ，僅對證人生效，故違反告知義務之證人證詞，對訴訟當事
    人仍具證據能力（最高法院95年度台上字第909 、2426、24
    97號判決意旨參照）。何況依刑事訴訟法第158 條之4「 除
    法律另有規定外，實施刑事訴訟程序之公務員因違背法定程
    序取得之證據，其有無證據能力之認定，應審酌人權保障及
    公共利益之均衡維護」定之，而非當然無效。而權衡人權保
    障及公共利益之均衡維護應斟酌：違背法定程序之情節，違
    背法定程序時主觀意圖；侵害犯罪嫌疑人或被告權益之種類
    及輕重；犯罪所生之危險或實害；禁止使用證據對於預防將
    來違法取得證據之效果；偵審人員如依定程序有無發現該證
    據之必然性；證據取得違法對被告訴訟上防禦不利益之程度
    決之（刑事訴訟法第158 條之4 修正理由參照）。本院審酌
    本件檢察官縱未告知證人方天贊、吳進士得拒絕證言，僅影
    響證人可能遭受刑事追訴或處罰之權利，並未影響被告乙○○之權利，而被告乙○○所犯之行求期約賄選罪，對選舉制
    度、民主機制危害甚大，該項犯行僅需行、受賄雙方私下談
    論或約定即可成立，查緝不易，而衡諸常情，檢察官應無故
    意不告知證人得行使拒絕證言之主觀意圖，事後證人復已到
    庭接受被告乙○○之詰問，對於被告乙○○權益之侵害甚小
    等情，認檢察官前開告知義務之違反，尚難認為證人方天贊
    於檢察官偵訊時之證言無證據能力。檢察機關與調查機關各
    有所司，檢察官偵查犯罪時，對於依法行使司法警察官、司
    法警察職權之調查人員，固有指揮及命令之權。但案件偵查
    終結後，檢察官應依蒐證結果分別為起訴或不起訴處分，以
    求偵查權及公訴權之妥適行使，其職責與重在檢肅犯罪之調
    查人員究有不同。證人在檢察官訊問時所為證述，是否出於
    非任意性之供述，端視其證述是否係出於其自由意思之發動
    而定，與調查人員先前是否曾以不正方法使被告為非任意性
    之自白，並無必然之關聯性。調查員擅自以不正方法取得之
    證據，乃調查人員個人之不當行為，對檢察官依法執行職務
    並無影響。證人所受之強制，既來自於調查人員之不當行為
    及證人於該次訊問所處之環境等外在因素，一旦訊問之人及
    所處之環境改變，妨害證人意思自由之外在因素消失，除非
    該不正方法對被告造成強制之程度非常嚴重，否則，證人之
    意思自由自然隨之回復，此乃事理所當然。故調查人員在訊
    問時或訊問前對證人施以不正方法，原則上僅影響到證人在
    該次訊問所為證述之任意性，而不及於嗣後應訊時所為之證
    述，倘無具體明確之證據，足以證明證人所受之強制確已延
    續至其後應訊之時，自不能以主觀推測之詞，遽認證人於嗣
    後應訊時仍持續受到強制。尤有進者，調查人員偵訊兼具證
    人身分之被告後，將被告解還交由檢察官複訊，時間上必定
    接近，僅因檢察官有指揮及命令調查人員偵查犯罪之權責，
    複訊之時間接續及被告之情緒持續，即將被告在檢察官複訊
    時所為之供述與調查員以不正方法所取得非任意性之自白，
    一體觀察而為概括之評價，無異於強令檢察官承受調查人員
    不當行為之結果，不僅抹煞檢察官依法偵查犯罪之職權行使
    ，亦違背證據法則（最高法院94年度台上字第2997號判決意
    旨參照）。本件經原審法院勘驗證人方天贊於高雄市調處接
    受調查時之錄音光碟結果，發現調查員於偵訊方天贊時曾以
    ：「你照實講喔，不然這處分很重的喔，我們筆錄作那麼多
    了，不是跟你那個，你照實講」、「乙○○自己也有說，他
    自己也有說要給人家那個，有說1,000 的，也有說選完再給
    的」、「你自己說出來，你不要都說沒有，這乙○○跟其他
    人都有承認了，你如果說沒有，檢察官認為你不老實，不實
    在，你是他的共犯還是怎樣？」、「你硬要說沒有，這樣有
    問題，有罪耶，檢察官如果給你記一筆，你不是很倒楣」、
    「等一下問一問，檢察官... ，很簡單啊，你如果要在那邊
    搞半天，你如果硬要說沒有，我們就一直問，反正到下午也
    讓你還在這。因為這又不是說對你不利，如果說今天你有卡
    到，對你不利，你來這邊說你要保護你自己，你要爭說沒有
    ，這又沒有害的事情，你把實情講一講，少主仔自己也有承
    認，他自己承認了你又要在那邊掩蓋，不是很奇怪的事情，
    對不對，你自己想？是不是這樣？」等語（見原審(二)卷第27
    頁正反面）。而被告乙○○先後3 次於調查處接受調查時並
    無任何坦承行賄之情事（見選偵字第94號卷第3-8 頁、第27
    -28 頁、第33-34 頁），乃調查員對方天贊告以：「乙○○
    已承認」等語，及告以：「很簡單啊，你如果要在那邊搞半
    天，你如果硬要說沒有，我們就一直問，反正到下午也讓你
    還在這」、「如果檢察官給你記一筆，你不是很倒楣」等語
    ，固有欺騙及脅迫之非法方法對方天贊取供之嫌；惟經原審
    法院勘驗其於檢察官偵查中之偵訊過程結果，方天贊接受檢
    察官訊問之情形，過程平和、對答自然、流暢，並無遭到不
    法訊問之情況（見原審(二)卷第20頁背面起至21頁）；經原審
    勘驗證人吳進士於檢察官偵查中證述之情形，亦是在平和中
    進行（見原審(二)卷第19頁背面），足徵方天贊、吳進士於檢
    察官偵訊時之證述並無不具任意性之情形，自難以其於高雄
    市調查處接受偵訊時有受到欺騙及脅迫等情事，而推認其於
    檢察官偵查中之證述亦不具任意性。
  (三)證人方天贊於高雄市調處接受調查時證稱：「（有說選完要
    一筆錢給你？）沒有啊」、「（沒有這樣說嗎？）沒有」、
    「（他有說，你沒有收就好了，重點就是有說這樣就好了，
    你沒收就好了，他有說多少嗎？）大約說五百到一千。他說
    的很好聽」、「（我跟你說啦，來，你這有打圈圈，我們這
    些人都有叫來問了，謝忠國.. 這 些都是、還有外面認識的
    ，蔡校長、金武麟、吳居清... 這些都是他抄電話，有劃圈
    圈的，這些我們都有叫來問了，劃圈圈意思就是，有跟他說
    ，選完.. 鐵 票就對了，有同意要投的就對了，選完要一筆
    錢給他，這我們筆錄都有做了」、「（你看這樣講一講，不
    然你也沒拿到，剛剛你如果沒有講，少主仔有講，他有講，
    你沒有講，你想你會不會有事情，你說你實際上就沒有拿錢
    ，你就把他講的話交待清楚，這樣而已，我又沒拿到，我也
    沒有投給他，你說他有跟我買票，我有收錢，這就不成立嘛
    ，你就說嘛，別人有講，你不講，你不是自找麻煩，沒事情
    要搞到有事情，有需要嗎？你就沒有收錢的人，沒有收錢又
    不敢講，少主仔講了你沒有講，到時候你不是很麻煩你自己
    想，你就講一講說你沒有收錢，實際上你也沒有收錢，也沒
    有投給朱挺玗，那又有什麼，他有說是他說的，他說他的，
    我聽我的，法律就是這樣，不要說當天的情形就是這樣，他
    有說這些話實際上有講，你硬要說沒有，這樣有問題，有罪
    耶，檢察官如果給你記一筆，你不是很倒楣」、「（等一下
    問一問，檢察官... ，很簡單啊，你如果要在那邊搞半天，
    你如果硬要說沒有，我們就一直問，反正到下午也讓你還在
    這。因為這又不是說對你不利，如果說今天你有卡到，對你
    不利，你來這邊說你要保護你自己，你要爭說沒有，這又沒
    有害的事情，你把實情講一講，少主仔自己也有承認，他自
    己承認了你又要在那邊掩蓋，不是很奇怪的事情，對不對，
    你自己想？是不是這樣？）」、「（等一下檢察官會複訊，
    很快，跟他建議依職權不起訴，這是檢察官決定的」、「（
    他是跟你說要給你一千元喔？是一票一千元還是都沒說，說
    選完我給你一千元？）沈默」、「（這裡補充一下好了，我
    有坦承事實，請檢察官從輕發落）」等語，有原審法院勘驗
    筆錄在卷可憑（見原審(二)卷第24-28 頁）；而其於原審法院
    審理時則證稱：在高雄市調處所言有的實在，有的不實在，
    因為調查員一直問我，誤導我，調查員說有買票，但我當時
    是說沒有買票等語（見原審(一)卷第160 頁），其就關於被告
    乙○○是否向其行賄，要求其為投票權一定之行使，先後供
    述不一，且如前所述，偵訊人員亦有以欺騙等非法方法對方
    天贊取供之情事，檢察官亦未舉證明其於高雄市調處調查時
    所證有特別可信之情事，因此，依刑事訴訟法第159 條之2
    之規定反面解釋，方天贊於高雄市調處接受調查時所為證述
    無證據能力。
  (四)在高雄市調處調查時，證人甲95057證稱：乙○○在95年10月
    中旬某日，曾向伊表示要幫大樓門口前插旗子的候選人買票
    ，1 票1,000 元等語；證人A1亦證稱：乙○○曾於95年10月
    15 日 前之10月某日，在伊住處外要求伊投票給朱挺玗，說
    要給伊1,000 元，但伊拒絕了等語，證人吳邱燕亦證稱：乙○○當時說吳德美的女兒若當選，會給伊錢表示謝意等語，
    惟渠等事後於原審審理中接受詰問時證稱：或證稱詳細時間
    不記得了，或證稱被告松根未向其買票等語，核與先前於警
    詢中之證不一致。惟證人甲95057係自行向高雄市調查處檢舉
    被告乙○○有賄選之行為；證人吳邱燕均於接受調查之際，
    調查員已告以得保持緘默，無須違背自己之意思而為陳述等
    事項後，始進行調查之程序。參以證人A1於原審審理時亦證
    稱：在警詢時所言出於自由意志，沒有人要其承認或說乙○○有買票等語（見原審(一)卷第177 頁）；證人吳邱燕亦證稱
    ：於96年1 月18日在調查局所言實在等語（見原審(一)卷第15
    4 頁），且證人吳邱燕在原審審理中到庭所為之陳述，係在
    被告乙○○面前作成，而證人甲95057及A1雖係以視訊設備隔
    離訊問，惟既經傳喚到庭面對被告乙○○或其選任辯護人之
    詰問等壓力，較容易有不敢將被告乙○○所涉犯行完整供出
    之心理壓力，相較渠等先前於司法警察詢問中所為之陳述係
    在被告乙○○羈押中所完成，渠等於司法警察詢問既未面對
    被告乙○○之詰問，心理上之壓力自然較小，因此渠等先前
    之陳述應有較為可信之特別情況，且均為證明被告乙○○犯
    罪事實所必要，依刑事訴訟法第159 條之2 之規定，自得作
    為被告乙○○涉案部分之證據。
  (五)按詰問權係指訴訟上當事人有在審判庭輪流盤問證人，以求
    發現真實，辨明供述證據真偽之權利，其於現行刑事訴訟制
    度之設計，以刑事訴訟法第166 條以下規定之交互詰問為實
    踐，屬於人證調查證據程序之一環；與證據能力係指符合法
    律所規定之證據適格，而得成為證明犯罪事實存在與否之證
    據資格，性質上並非相同。偵查中檢察官為蒐集被告犯罪證
    據，訊問證人旨在確認被告嫌疑之有無及內容，與審判期日
    透過當事人之攻防，調查證人以認定事實之性質及目的，尚
    屬有別。偵查中訊問證人，法無明文必須傳喚被告使之得以
    在場，刑事訴訟法第248 條第1 項前段雖規定：「如被告在
    場者，被告得親自詰問」，事實上亦難期被告有於偵查中行
    使詰問權之機會。此項未經被告詰問之被告以外之人於偵查
    中向檢察官所為之陳述，依刑事訴訟法第159 條之1 第2 項
    之規定，原則上屬於法律規定為有證據能力之傳聞證據，於
    例外顯有不可信之情況，始否定其得為證據。是得為證據之
    被告以外之人於偵查中所為之陳述，因其陳述未經被告詰問
    ，應認屬於未經合法調查之證據，並非無證據能力，而禁止
    證據之使用。此項詰問權之欠缺，非不得於審判中由被告行
    使以補正，而完足為經合法調查之證據。倘被告於審判中捨
    棄詰問權，或證人客觀上有不能受詰問之情形，自無不當剝
    奪被告詰問權行使之可言，此有最高法院96年度台上字第40
    64號判決可資參照。本件證人Ａ1 、吳邱燕及代號甲95057證
    人於檢察官偵查中所為證述雖未經被告乙○○詰問。惟其於
    原審法院審理時已到庭接受雙當事人及辯護人之詰問，依前
    揭說明，自屬已經合法調查之證據，而非無證據能力，被告
    乙○○之選任辯護人於本院審理時主張無證據能力云云，不
    無誤會。
  (六)證人謝玉妹、金武麟於高雄市調處所為陳述（見選偵字第13
    7 號卷第24、第34頁），均為被告以外之人於審判外之言詞
    陳述，且無法律特別規定可作為證據之情形，依刑事訴訟法
    第159 條第1 項規定，不得作為證據。
二、實體方面：
  (一)訊據上訴即被告乙○○矢口否認有何行求、期約賄選之犯行
    ，辯稱：伊只有幫朱挺玗助選、拉票，替她在憲德大樓辦1
    場政見說明會，讓她發表抱負而已，沒有買票，證人所以指
    證其買票恐係因伊擔任多屆管委會主委，平日處理社區相關
    事務偶有得罪社區住戶，或於競選管理委員會委員及主任委
    員過程中引發不滿致遭惡意栽贓云云。
  (二)經查：
    1.證人吳進士於95年11月20日在高雄市調查處調查及同日檢
      察官偵查中證稱：大約在95年9 月時，乙○○在憲德大樓
　　　一樓管理室私下向我表示：他與吳德美是老鄰居，這次吳
　　　德美的女兒朱挺玗出來參選高雄市議員，希望我和我兒子
  　　吳明豐能支持並於投票當天投給朱挺玗，他會拿2,000 元
　　　答謝我，當時我口頭就答應乙○○等語（見選偵字第137
　　　號卷第15頁背面、選他字第460 號卷第14頁背面），被告
　　　乙○○確有與證人吳進士期約，就高雄市第7 屆市議員選
　　  舉時，為投票權一定之行使無訛。
　  2.證人A1於檢察官偵查中證稱：「（你今日因何事至本處接
  　  受詢問？）是因為賄選案件來做證人的筆錄」、「（請詳
      述乙○○如何與你談論有關選舉賄選之事？）在今年10月
      15日之前，有一天晚上他到我住處來敲門，當時我在門口
      跟乙○○談話，乙○○告訴我說，要投票了，投給朱挺玗
      有1,000 可以拿，但是我當場拒絕」等語；於檢察官偵查
      中到庭結證稱：「（是否認識乙○○？）認識，沒有親戚
      關係，他是我們以前憲德大樓的前主委」、「（乙○○有
      無向你買票？）在10月15日前的晚上，他到我住的和平2
      路住處敲我的門說要投票了，投拾朱挺玗有1,000 元可以
      拿，但是我當場就拒絕，我們家有2 票」等語（見選偵字
      第92號卷第15、16、18 頁） ，經原審法院勘驗偵訊錄音
      光碟結果為：「（你知道他怎樣跟你談論賄選的事情？）
      有一天晚上他敲我的門說叫我投票的事情，說這個朱挺玗
      有1,000 元這個樣子」、「（乙○○有沒有跟你買票？）
      他叫我投某人，要1,000 元給我」、「（他叫你投朱挺玗
      ，要1,000 元給你是不是？）對」、「（你就當場怎麼說
      ？）拒絕」等語（見原審(二)卷第51頁背面），偵訊筆錄所
      載與實際偵訊內容之用語雖有不同，惟實質內容仍屬相符
      。其事後於原審法院審理時亦證稱：於前鎮分局及檢察官
      偵查中所製作之筆錄實在，有手過筆錄才簽名等語（見原
      審178 頁），是其事後於原審法院證稱：乙○○沒有跟伊
      買票云云，應係迴護之詞，不足採信，被告乙○○有以金
      錢向證人A1行求，要求其於高雄市第7 屆市議員選舉時，
      為投票權一定之行使無訛。
 　 3.證人甲95057於警詢中證稱：「（你今天來本隊所為何事？
  　  ）我要檢舉高雄市議員參選人朱挺玗透過樁腳乙○○向選
      民買票，違反選舉罷免法情形，為避免身分曝光，我要求
      以代號製作化名筆錄」、「（你前述高雄市議員參選人朱
      挺玗透過樁腳乙○○向選民買票之詳情為何？）乙○○係
      我居住之高雄市憲德大樓前任大樓管理委員會主任委員，
      95年10月中旬即中秋節連續假期後幾日在大樓一樓管理室
      附近的電梯間遇到我，隨即向我詢戶籍是否在前鎮區，我
      答稱是，乙○○即向我表示渠要幫大樓門口前插旗子的候
      選人朱挺玗買票，每票1,000 元，我當場婉拒」、「（你
      與朱挺玗、乙○○有無任何怨隙及金錢往來？）沒有」等
      語；於檢察官偵查中亦到庭結證稱：「（檢舉乙○○買票
      之情形？）95年10月中旬，我在一樓管理室電梯間遇到他
      ，他問我是否住在前鎮，他跟我說要我幫忙在大樓門口前
      插旗子，替朱挺玗買票，1 票1,000 元，我不要」等語（
      見選他字第460 號卷第6 頁、第9 頁），而其於原審法院
      審理時亦證稱：「（被告乙○○有無跟你買票？）有」、
      「（被告乙○○何時跟你買票？）在去年選舉的時候」、
      「（乙○○在哪裡跟你買票？）在我的住家那裡」、「（
      當時乙○○如何向你買票？）他問我的戶籍地是不是在這
      裡，我說是，他說1 票1,000 ，我沒有回答他」等語（原
      審(二)卷第85頁），均一再指證被告乙○○有向代號甲95057
      之人以每票1,000 元之代價買票而要求其投票給朱挺玗，
      為投票權一定之行使。
  　4.證人吳邱燕於警詢中證稱：「（是否認識高雄市前鎮區憲
  　  德大樓前主委乙○○？交往關係為何？有無任何怨隙？）
      我在高雄市○鎮區○○路的住處係位於憲德大樓的後面，
      所以認識該大樓前主委乙○○，平常並無聯絡交往，僅有
      點頭之交，彼此間並無私怨隙」、「（乙○○在高雄市第
      7 屆市議員選舉時有無向你拉票？）有的，在95年10月中
      旬，乙○○到我住處大門口向我拉票，表示這次高雄市議
      員選舉中，他是在替吳德美的女兒助選，要我幫他拉票，
      最少我這一票手定要投給吳德美的女兒，並表示若當選會
      給我錢表示謝意，由於同是附近鄰居，我就隨口答應」等
      語；於檢察官偵查中證稱：95年10月中旬，他來我門口拉
      票，他替吳德美女兒助選，要我一定要投票給吳德美女兒
      ，若有選中會給我好處，我說好」等語（見選偵字第137
      號卷第39頁背面、第45頁）。雖其於檢察官偵查中證稱：
      會給「好處」，而未如其於警詢中證稱：給錢，惟觀諸被
      告乙○○對上開證人吳進士、Ａ1 等人均係以金錢行求或
      期約，則其於檢察官偵查中所證稱好處等語，應係與警詢
      中所證係金錢無訛，足徵被告乙○○亦有與吳邱燕期約，
      約定吳邱燕於高雄市第7 屆市議員選舉時，為投票權一定
      之行使應堪認定。
  　5.證人方天贊於檢察官偵查中證稱：「95年10月間朱挺玗舉
    　辦問政說明會前幾日，乙○○曾到我經營的雜貨店買脆瓜
      罐頭，當時乙○○要我在本屆高雄市議員選舉時投票支持
      朱挺玗，並問我戶籍內有幾票，我有告訴他戶籍內有2 票
      ，乙○○向我表示選後會給我1,000 元作為代價求，當時
      我有點頭支持等語（見選偵字第137 號卷第50頁背面），
      經原審法院勘驗上開筆錄錄音光碟結果，其內容為：「（
      乙○○有去你雜貨店買東西就對了？）嗯」、「（那他叫
      你要支持誰？）朱挺玗」、「（且問你戶籍裡面有幾票？
      ）嗯」、「（那你告訴他幾票？）2 票」、「（那他有跟
      你講什麼嗎？）他說選完要給我1,000 」、「（那你有答
      應他嗎？）我說好啊，我跟他點一下頭」等語（見原審(二)
      卷第21頁背面）。是被告乙○○確有與方天贊約定於高雄
      市第7 屆市議員選舉時，為投票權一定之行使無訛。
  　6.被告乙○○亦自承因與高雄市第7 屆市議員選舉第5 選區
    　候選人朱挺玗之母吳德美為舊識，且受友人丙○○請託支
      持朱挺玗，而曾為朱挺玗助選（見同上卷第3 頁背面），
      而證人盧銘耀（憲德大樓管理員組長）於檢查官偵查中亦
      證稱：伊有聽到乙○○用口頭向里民買票等語（見選他字
      第460 號卷第22頁），甚至於原審法院審理時亦證稱：「
      （你有無親自聽到乙○○有在口頭上向別人表示說，如果
      投票給朱挺玗，可以拿到錢作為報酬？）有」等語（見原
      審(一)卷第200 頁），而高雄市第7 屆市議員選舉時吳進士
      、Ａ1 、甲95057、吳邱燕、方天贊均為第5 選區內有投票
      權人之事實，業經高雄市前鎮區戶政事務所函覆在卷（見
      本院上訴卷第95頁），佐以上開證人吳進士、Ａ1 、甲950
      57、吳邱燕、方天贊等人所證，盧銘耀上開所證應屬可信
      ，其事後於原審法院及本院證稱：沒有聽說或是看過被告
      乙○○有買票之情形，或證稱係聽聞自他人云云（見原審
      (一)卷第195 頁、本院上訴卷第78頁），應係迴護之詞，不
      足採為被告乙○○有利之認定。此外，復有高雄市前鎮區
      竹北里第七屆里長選舉第19鄰投票通知單暨選舉公告送達
      簽收清冊4 張在卷可資佐證。被告乙○○確係對於有投票
      權之Ａ1 、甲95057行求；與吳邱燕、方天贊及吳進士期約
      ，要求渠等為投票權一定之行使之事實，已堪認定。
  　7.綜上所述，本件事證已臻明確，被告乙○○所辯不足採信
    　，其犯行堪以認定。
  (三)核被告乙○○所為，係犯公職人員選舉罷免法第90條之1 第
    1 項之對於有投票權人期約賄賂，而約其投票權為一定之行
    使罪。被告乙○○上開犯行雖同時該當於刑法第144 條之投
    票行賄罪，惟因公職人員選舉罷免法第90條之1 第1 項之罪
    係刑法第144 條投票行賄罪之特別規定，依特別法優於普通
    法之法律競合關係，僅依公職人員選舉罷免法第90條之1 第
    1 項之罪論處。被告乙○○先後所行求及期約之有投票權人
    雖共有5 人，惟按公職人員選舉罷免法第91條之1 第1 項所
    定之對有投票權人交付賄賂或不正利益罪之賄選行為，乃行
    為人基於足以讓候選人當選票數之賄選目的，反覆向多數人
    交付賄賂或其他不正利益，約定不行使投票權或為一定行使
    ；是對有投票權人交付賄賂或其他不正利益之犯行，於構成
    要件類型上，本質上已具備反覆、延續之行為特徵，其持續
    多次對有投票權人交付賄賂或其他不正利益即為此類犯罪之
    典型或常態，於刑法評價上自應僅成立集合犯一罪（最高法
    院96年台上字第1133號判決參照），從而被告乙○○所為上
    開犯行應僅論以一個對於有投票權人期約賄賂，而約其投票
    權為一定之行使罪。公訴人認被告乙○○所為係涉犯公職人
    員選舉罷免法第90條之1 第1 項之對於有投票權人「交付」
    賄賂，而約其投票權為一定之行使罪，尚有未合，已如前述
    ，然該罪與對於有投票權人期約賄賂，而約其投票權為一定
    之行使罪屬同一條項之罪，無庸變更起訴法條，附此敘明。
    起訴書雖僅認被告乙○○向證人A1、甲95057行求或期約賄選
    惟被告乙○○向吳邱燕、方天贊期約賄選部分（即移送併辦
    部分）既與前揭論罪科刑部分有「集合犯」之單純一罪，自
    為本件起訴效力所及，本院應併予審理判決。
　(四)原審認被告乙○○部分罪證明確，因而適用公職人員選舉罷
　  免法第90條之1 第1 項之規定，審酌選舉制度為民主政治之
    基石，被告乙○○藉賄選求得特定候選人勝選之行為，不僅
    敗壞選舉風氣，亦破壞民主機制之正常運作及選舉之公平性
    ，所為實不足取，及其犯罪動機、目的、手段、所生危害、
    犯後態度等一切情狀，量處有期徒刑3 年6 月，並依公職人
    員選舉罷免法第98條第3 項規定，對被告乙○○諭知褫奪公
    權3 年，以資懲儆。被告乙○○上開犯行，依中華民國96年
    罪犯減刑條例第3 條第1 項第2 款規定，不予減刑，併此敘
    明扣案之高雄市前鎮區竹北里第7 屆里長選舉第19鄰投票通
    知單暨選舉公告送達簽收清冊4 張，為被告乙○○所有，業
    經其供述在卷，且係供其犯本罪所用之物，應依刑法第38條
    第1 項第2 款規定沒收之。至扣案之電話名冊18張、朱挺玗
    傳單190 張、競選布條2 幅、宣傳筆記本2 本、宣傳記事紙
    、乾宥實業有限公司茶葉出貨單各1 張、杉林溪茶1 罐、高
    山茶1 斤等物，公訴人均未提出證據證明與被告乙○○本案
    賄選犯行有何關連，均不予宣告沒收。經核原判決認事用法
    並無違誤，量刑亦屬允當，被告乙○○上訴意旨否認犯行，
    指摘原判決不當，為無理由，應予駁回。
　(五)公訴意旨另以：乙○○於不詳日期，以慰問吳進士喪子為藉
　  口，交付賄款1,000 元，另又基於對有投票權人交付不正利
    益，而約定其投票權行使予朱挺玗之犯意，利用其為憲德大
    樓前管理委員會主任委員之身分，事前未經現任管理委員會
    主任委員賴俊宏之同意、亦未繳交租用憲德大樓停車場租金
    ，即籌畫於95年10月29日下午2 時許，在憲德大樓1 樓後方
    停車場處舉辦朱挺玗「憲德大樓問政說明會」之造勢活動，
    並於會場備置茶水、點心及便當等物免費招待參與住戶享用
    餐點，藉以聚集人氣、拉抬聲勢，計劃對於有投票權之住戶
    行求、交付不正利益，而約定投票予朱挺玗。嗣於當日中午
    ，計有憲德大樓住戶約7 、80人及乙○○邀集之姓名年籍不
    詳，綽號為「阿弟仔」、「賓仔」等其他有投票權選民參與
    乙○○、丙○○所共同提供免費便當利益之說明會，市議員
    候選人朱挺玗及其母吳德美、其兄朱挺玠亦到會場向與會選
    民發表其政見，請求在場之選民支持朱挺玗競選高雄市第7
    屆第5 選區市議員，藉此交付前開免費餐飲價值之不正利益
    之方式，約定與會者於投票日時，在高雄市議員選舉票上圈
    選朱挺玗，而所有與會住戶及其他有投票權人均無需繳交任
    何費用，會後由乙○○共交付現金1,500 元給前述大樓住戶
    何昆龍、劉進國與管理員謝宗達，並由丙○○支付便當費1,
    200 元及交付乙○○3,000 元，以支付當日之佈置費，因認
    認被告乙○○此部分亦涉有公職人員選舉罷免法第90條之1
    第2 項預備對於有投票權人行求期約或交付賄賂，而約其投
    票權為一定之行使罪嫌及同法第90條之1 第1 項對於有投票
    權之人，交付不正利益，而約其投票權為一定之行使罪嫌。
    按公職人員選舉罷免法第90條之1 第1 項之賄選罪，係以對
    於有投票權之人，行求期約或交付賄賂或其他不正利益，而
    約其不行使投票權或為一定之行使為構成要件。亦即須視行
    為人主觀上是否具有行賄之犯意，而約使有投票權人為投票
    權一定之行使或不行使；客觀上行為人所行求期約或交付之
    賄賂或不正利益是否可認係約使投票權人為投票權之一定行
    使或不行使之對價；以及所行求、期約、交付之對象是否為
    有投票權人而定。上開對價關係，在於行賄者之一方，係認
    知其所行求、期約或交付之意思表示，乃為約使有投票權人
    為投票權一定之行使或不行使；在受賄者之一方，亦應認知
    行賄者對其所行求、期約或交付之意思表示，乃為約使其為
    投票權一定之行使或不行使。且對有投票權人交付之財物或
    不正利益，並不以金錢之多寡為絕對標準，而應綜合社會價
    值觀念、授受雙方之認知及其他客觀情事而為判斷，此亦有
    最高法院96年度台上字第304 號判決可資參照。本件公訴人
　　認被告乙○○涉有上開罪嫌係被告乙○○之自白、證人吳進
　  士、丁○○、劉進國之證述為主要論據。訊據被告乙○○固
    坦承曾於95年10月29日下午2 時許，為朱挺玗在憲德大樓1
    樓停車場辦理問政說明會，邀請附近住戶參加，並由朱挺玗
    到場發表當選抱負、拜票請求支持，中午有訂便當給工作人
    員吃，會後並包紅包（工資）1,500 元給幫忙佈置會場之何
    昆龍、劉進國及謝宗達等事實，惟堅詞否認在該次問政說明
    會中，有提供免費餐飲之利益，約定參加之憲德大樓住戶或
    其他選民在高雄市第7 屆市議員選舉中投票予朱挺玗之行為
    ，亦否認有對吳進士行求表示若將其等選票投給朱挺玗，屆
    時將贈現金2,000 元以為答謝，所交付1,000 元係因吳進士
    喪子而給予之慰問金，而非要求其投票給朱挺扜之代價等語
    。經查：
  1.證人吳進士於高雄市調查處、檢察官偵查中及原審法院審理
    時均一致證稱：其子吳明德在95年11月間病逝，1,000 元是
    被告乙○○見其喪子所贈款項等語（見選偵字第137 號卷第
    15頁背面、選他字第460 號卷第15頁、原審(一)卷第187 頁）
    ，核與被告乙○○辯稱上開1,000 元係因其與吳進士為老鄰
    居，見吳進士喪子而給付之慰問金（白包），只是因為當時
    遇見吳進士時，身上沒有白包袋，就直接拿現金給吳進士等
    語相符。被告乙○○與吳進士既為鄰居關係，則其見吳進士
    喪子而致贈奠儀，即與常情無違，依上開說明，自難謂所交
    付之1,000 元與吳進士投票權之行使有對價關係，而得繩之
    交付賄賂投票罪。
  2.證人丁○○於高雄市調處調查證稱：95年10月29日中午，乙○○為朱挺玗舉辦政見說明會，邀請本大樓部分住戶及鄰里
    居民前來會場，有7 、80人參加，會場備有茶水、點心及數
    十個便當供會場民眾食用，不久朱挺玗及其母吳德美來到會
    場，陸續在台上演講向里民拉票等語（見選偵字第137 號卷
    第19-22 頁）；證人金武麟於檢察官偵查中亦證稱：當天（
    95年10月29日）中午在憲德大樓停車場辦朱挺玗問政說明會
    ，乙○○邀伊過去，沒有說有免費便當可吃，伊過去會場，
    便當放桌上隨便讓人用，不用付錢，伊後來沒有吃便當等語
    （見選偵字第137 號卷第43頁）；證人劉進國（籍設嘉義市
    ，有偵四卷第25頁背面警詢筆錄證人年籍住址資料可證）於
    於原審法院審理時證稱：伊在95年10月到12月之間，住在憲
    德大樓，但戶籍不在那裡，於95年10月29日中午，伊有幫忙
    佈置憲德大樓朱挺玗問政說明會現場，當天有便當（沒有幾
    個）放在旁邊的桌子，給住戶自行取用，伊和另外2 個佈置
    現場的人有拿來吃等語（見原審(一)卷第181-184 頁），足認
    被告乙○○於上開時、地有提供便當予在場之人免費食用無
    訛。然被告乙○○於95年10月29日中午係向劉李玉花經營之
    自助餐店訂購20個便當，每個便當60元，由自助餐店派人送
    去政見說明會會場，此據被告乙○○供承在卷，並經證人劉
    李玉花於原審法院證述明確（見原審(一)卷第166-169 頁），
    當時既有7 、80人參與上開政見說明會，被告乙○○只提供
    20個便當，顯然不足讓參與之憲德大樓住戶或附近居民人人
    均得享用，若被告乙○○確有意以提供免費餐飲（便當）之
    利益，約定參加上開說明會之有投票權人投票予朱挺玗，豈
    會不事先調查好參加人數以訂相同數量之便當，亦不事後趕
    快追加補訂，僅提供如此少量之便當，不但能享用免費便當
    之有投票權人太少，賄選效果不佳，反而可能造成沒便當可
    吃之人覺得有差別待遇，心生不滿而導致反效果？亦即行為
    人主觀上是否具有行賄之犯意，而約使有投票權人為投票權
    一定之行使；在客觀上行為人所交付之便當是否可認係約使
    投票權人為投票權之一定行使亦有疑義。何況公職人員選舉
    罷免法第90條之1 第1 項交付賄賂賄選罪之成立，須以行為
    人將賄賂或其他不正利益交付「有投票權之人」，而約其不
    行使投票權或為一定之行使為要件，而公訴人迄未舉證證明
    有何在高雄市第7 屆市議員選舉第5 選區具有投票權之人（
    非工作人員），曾於95年10月29日中午以參與上開問政說明
    會而免費享用上開便當，自難認定被告乙○○此部分提供便
    當之行為，已構成公職人員選舉罷免法第90條之1 第1 項對
    於有投票權之人，交付不正利益，而約其投票權為一定行使
    之罪。此外，復查無其他證據證明被告乙○○確有公訴人所
    指上開犯行，本應為無罪之諭知，惟公訴意旨認此部分與前
    揭經論罪科刑部分有事實上或實質上一罪關係，故不另為無
    罪之諭知。
貳、被告丙○○部分：
一、公訴意旨略以：丙○○台語綽號為「良仔」、「龜仔良」，
    係高雄市第7 屆市議員第5 選區候選人朱挺玗競選總部之工
    作人員，其介紹乙○○與朱挺玗競選總部主任賢繼禹認識後
    ，與乙○○共同基於對有投票權人行求、期約、交付賄賂或
    其他不正利益以約定其投票權行使予朱挺玗之犯意聯絡，商
    談賄選事宜，計畫由乙○○負責尋找可以買票之對象，以每
    人每票1,000 元、外圍選民每人每票500 元之不等對價，向
    籍設高雄市第7 屆市議員選舉第5 選區而有此次高雄市議員
    選舉投票權之憲德大樓百餘戶住戶交付賄賂買票；丙○○則
    負責買票所需一切賄賂費用、插置競選旗竿、發放競選文宣
    及居中與其他樁腳聯絡等行為分攤之方式進行賄選，為確認
    乙○○可掌握之可買票對象人數及可能需要支出之總額，遂
    由乙○○記明將於此次市議員選舉可能動用之人選共計29人
    ，並於其擔任憲德大樓主任委員時所取得之前鎮區竹北里第
    7 屆里長選舉第19鄰投票通知單暨選舉公報送達簽收清冊中
    以「正」字符號載明可以掌握具有選舉權之票數，共計有92
    票，在已買票選民姓名後加註記號，期間賢繼禹持用號碼為
    0000000000之手機、丙○○持用號碼為0000000000之手機、
    乙○○持用號碼為0000000000手機以相互聯繫用。謀議一定
    ，除推由乙○○分別於上開時、地向吳進士、A1、甲95057、
    吳邱燕、方天贊行求期約或交付賄賂賄選外，丙○○、乙○○復基於同一犯意聯絡，利用乙○○為憲德大樓前管理委員
    會主任委員之身分，事前未經現任管理委員會主任委員賴俊
    宏之同意、亦未繳交租用憲德大樓停車場租金，即籌畫於95
    年10月29日下午2 時許，在前述憲德大樓1 樓後方停車場處
    舉辦朱挺玗「憲德大樓問政說明會」之造勢活動，並於會場
    備置茶水、點心及便當等物免費招待參與住戶享用餐點，藉
    以聚集人氣、拉抬聲勢，計劃對於有投票權之住戶行求、交
    付不正利益，而約定投票予朱挺玗。嗣於當日中午，計有憲
    德大樓住戶約7 、80人及乙○○邀集之姓名年籍不詳，綽號
    為「阿弟仔」、「賓仔」等其他有投票權選民參與丙○○、
    乙○○所共同提供免費便當利益之說明會，市議員候選人朱
    挺玗及其母吳德美、其兄朱挺玠亦到會場向與會選民發表政
    見，請求在場之選民支持朱挺玗競選高雄市第7 屆第5 選區
    市議員，藉此交付前開免費餐飲價值之不正利益之方式，約
    定與會者於投票日時，在高雄市議員選舉票上圈選朱挺玗，
    而所有與會住戶及其他有投票權人均無需繳交任何費用，會
    後由乙○○共交付現金1,500 元予前述大樓住戶何昆龍、劉
    進國與管理員謝宗達，並由丙○○支付便當費1,200 元及交
    付乙○○3,000 元，以支付當日之佈置費。因認被告丙○○
    涉有公職人員選舉罷免法第90條之1 第1 項對於有投票權之
    人，行求期約或交付賄賂賄選罪嫌及同條第2 項預備對於有
    投票權之人，行求期約或交付賄賂賄選罪嫌。
二、按犯罪事實應依證據認定之，無證據不得認定犯罪事實。不
    能證明被告犯罪者，應諭知無罪之判決，刑事訴訟法第154
    條第2 項、第301 條第1 項前段分別定有明文。次按事實之
    認定，應憑證據，如未能發現相當證據，或證據不足以證明
    ，自不能以推測或擬制之方法，以為裁判基礎（最高法院40
    年台上字第86號判例意旨參照）。又依刑事訴訟法第161 條
    第1 項之規定：檢察官就被告犯罪事實，應負舉證責任，並
    指出證明之方法。因此，檢察官對於起訴之犯罪事實，應負
    提出證據及說服之實質舉證責任。倘其所提出之證據，不足
    為被告有罪之積極證明，或其指出證明之方法，無從說服法
    院以形成被告有罪之心證，基於無罪推定之原則，自應為被
    告無罪判決之諭知，此有最高法院92年台上字第128 號判例
    要旨可資參照。且刑事訴訟上證明之資料，無論其為直接證
    據或間接證據，均須達於通常一般人均不致於有所懷疑，而
    得確信其為真實之程度，始得據為有罪之認定，若其關於被
    告是否犯罪之證明未能達此程度，而有合理性懷疑之存在，
    致使無從形成有罪之確信，根據「罪證有疑，利於被告」之
    證據法則，即不得遽為不利被告之認定，此亦有最高法院76
    年台上字第4986號判例意旨可資參照。
三、本件公訴人認被告丙○○涉有上開犯行，無非係以：被告丙○○自承介紹乙○○與賢繼禹認識，並請乙○○替朱挺玗助
    選，且曾給乙○○3,000 元支付憲德大樓問政說明會之佈置
    費，及代乙○○墊付當天20個便當之便當費1,200 元；且被
    告乙○○、丙○○所用電話之通訊監察譯文可知，被告丙○○與乙○○、賢繼禹聯絡頻繁，積極參與朱挺玗競選活動，
    且被告丙○○與乙○○曾於95年10月30日14時41分17秒討論
    賄款如何發放及寄放於何人處較安全等情，資為主要論據。
    訊據被告丙○○固坦承曾給被告乙○○3,000 元，作為上開
    憲德大樓問政說明會佈置場地費用，並在該說明會結束後，
    代墊便當費用1,200 元給劉李玉花之事實，惟堅詞否認有何
    違反公職人員選舉罷免法之犯行，辯稱：因為乙○○說他沒
    有錢，伊就借他3,000 元去佈置會場，說明會結束後數日，
    伊到劉李玉花經營之自助餐店，老闆娘劉李玉花說乙○○在
    95年10月29 日 叫的20個便當尚未付款，伊同情老闆娘是殘
    障人士，才替乙○○墊付便當費用等語。
四、經查：
  (一)同案被告乙○○曾因本案經檢察官核准對其持用之00000000
    00號行動電話進行監聽，於95年10月30日14時41分17秒經警
    側錄到其與某不詳男子（下稱某男）之對話（當面談話而非
    以電話通話），內容為「某男：我只能控制，這幾天拿資料
    來處理一下，每個人各自處理，不然你說要發多少，還是這
    40天……。乙○○：但是我在計劃這些錢，後手要延的，要
    寄在我們鄰長比較穩當，寄我們組長不行，不然資料去把我
    措去，我就要昏倒，要寄鄰長，我在看還是要寄那個歐巴桑
    才對，真的我有想到，我有分析到這目去。某男：如果家裡
    自己用去……。乙○○：沒有，要寄鄰長那。某男：一次就
    把它發一發，看要怎麼發，人家該1,000 就1,000 ，500 就
    500 ，外圍一般都是500 。乙○○：這我不敢跟人做主，1,
    000 就1,000 ，我不是在那個。某男：我們自己要用……」
    ，有原審法院勘驗監聽錄音光碟片之勘驗筆錄、監聽譯文在
    卷可憑（見原審(二)卷第99頁背面、選偵字第94號卷第47頁）
    。公訴人主張上開「某男」即為被告丙○○，惟為被告丙○○所否認。而同案被告乙○○雖曾於檢察官偵訊時供稱：前
    開側錄到與其談話之人是丙○○（即「龜仔良」）等語（見
    選偵字第94號卷第37頁）。惟檢察官於該次偵訊提訊乙○○
    係在調查側錄譯文中之人是否被告丙○○，且係乙○○以被
    告身分應訊，並未以證人身分具結作證，依刑事訴訟法第15
    8 條之3 、第287 條之2 規定，被告乙○○既未依法具結，
    其該次偵訊所述內容自不得作為證明共同被告丙○○犯罪事
    實之證據。況被告乙○○於該次偵訊時，先陳稱側錄到與其
    談話之人是丙○○，旋又改稱不是（見原審(二)卷第3 頁），
    前後陳述反覆不一，實難認定其所述與其談話之人為丙○○
    與事實相符而堪採信。又經原審法院依公訴人之聲請，將上
    開監聽錄音光碟片送請法務部調查局比對聲紋，確認該「某
    男」是否為被告丙○○，依法務部調查局之函覆則謂：「送
    鑑證物經初步檢驗結果，所錄談話內容除受電話鈴聲干擾外
    ，且因所錄待鑑聲音可供比對語句字數不足（每通電話中，
    每一待鑑對象之符合聲紋鑑定分析比對字數約需40個字左右
    ），不符合聲紋鑑定條件，故無法作聲紋比對分析」等語，
    有該局96年7 月11日調科參字第09600302050 號函在卷可按
    （見原審(二)卷第78頁），此外，卷內並無其他證據足認上開
    側錄對話中之「某男」即為被告丙○○，尚難遽認被告丙○○即上開「某男」，而有與同案被告乙○○談及賄款如何發
    放及寄放於何人處較安全之事。被告丙○○縱有介紹被告乙○○與賢繼禹認識，並請被告乙○○替朱挺玗競選，或與乙○○、賢繼禹聯絡頻繁，積極參與朱挺玗競選高雄市議員活
    動之事實，亦難憑以認定被告丙○○必與同案被告乙○○有
    賄選之犯意聯絡，而有與被告乙○○分攤工作預備行求期約
    或交付賄賂賄選，並推由同案被告乙○○出面向吳進士等有
    投票權人行求期約或交付賄賂賄選之行為。
  (二)被告丙○○曾交付同案被告乙○○3,000 元以供佈置上開朱
    挺玗憲德大樓問政說明會會場，並代墊當天便當費用1,200
    元之事實，雖據被告丙○○坦承不諱，惟被告乙○○上開舉
    辦問政說明會並提供便當之行為，並未構成公職人員選舉罷
    免法第90條之1 第1 項對於有投票權之人，交付不正利益，
    而約其投票權為一定行使罪，已如前述，被告丙○○係事是
    公訴人認被告丙○○此部分涉犯選舉罷免法第90條之1 第1
    項之罪，亦有未合。
五、綜上所述，公訴人所舉之證據，尚未達於通常一般人均不致
    於有所懷疑，而得確信被告丙○○確與被告乙○○有共同對
    於有投票權之人，行求期約或交付賄賂或其他不正利益，而
    約其投票權為一定行使之犯意聯絡，而共犯上開賄選罪之程
    度，本院自無從形成被告丙○○已構成公職人員選舉罷免法
    第90條之1 第1 項或第2 項犯行之確信，此外，復查無其他
    積極證據足資認定被告丙○○確有公訴人所指之上開犯行，
    既不能證明其犯罪，揆諸前開規定，依法自應為被告丙○○
    無罪之諭知。
六、原審因而為被告丙○○無罪之諭知，經核與法並無不合，檢
    察官上訴意旨雖以：乙○○當時係以被告之身分接受訊問，
    並無具結之問題，因此依刑事訴訟法第159 條之1 第2 項之
    規定即有證據能力，原判決認無證據能力云云，尚有未洽，
    指摘原判決不當。惟按證人、鑑定人依法應具結而未具結者
    ，其證言或鑑定意見，不得作為證據，刑事訴訟法第158 條
    之3 定有明文。至同法第159 條之1 第2 項雖規定，被告以
    外之人於偵查中向檢察官所為之陳述，除顯有不可信之情況
    者外，得為證據。惟該被告以外之人（含共同被告、共犯、
    被害人、證人等），於偵查中向檢察官所為之陳述，性質上
    仍屬傳聞證據（即審判外之陳述），然因檢察官依法有訊問
    被告、證人及鑑定人之權，證人、鑑定人且須「具結」，而
    檢察官向被告以外之人所取得之陳述，原則上均能遵守法律
    規定，不致違法取供，其可信性極高，為兼顧理論與實務，
    因而規定除顯有不可信之情況者外，得為證據。從而被告以
    外之人於偵查中向檢察官所為之陳述，仍應依法具結，始有
    證據能力，此有最高法院96年度台上字第4285號、4937號、
    5710號判決可資參照。本件同案被告乙○○當時雖係以被告
    之身分接受訊問，惟於偵訊之初係在調查譯文中之人是否為
    被告丙○○，對被告丙○○而言，即屬證人，依上開說明，
    自應於供前或供後令被告乙○○具結，乃未命具結，依刑事
    訴訟法第158 條之3 之規定，自難謂有證據能力，何況，同
    案被告乙○○於同一次偵訊中先則供稱側錄中之人被告丙○○，旋又改稱：丙○○當天沒有去我那裡泡茶等語（見原審
    (二)卷第3 頁倒數第8 行），是其在同一次偵查程序所證亦先
    後矛盾，不適於援為認定被告丙○○犯罪事實之證據，從而
    檢察官執上開理由摘原判決此部分不當，為無理由，應予駁
    回。
據上論斷，應依刑事訴訟法第368 條，判決如主文。
本案經檢察官陳國全到庭執行職務。
中　　華　　民　　國　　96　　年　　12　　月　　12　　日
                  刑事第四庭    審判長法官　蕭權閔
                                      法官　陳吉雄
                                      法官　李嘉興
以上正本證明與原本無異。
如不服本判決應於收受本判決後10日內向本院提出上訴書狀，其
未敘述上訴理由者，並得於提起上訴後10日內向本院補提理由書
狀（均須按他造當事人之人數附繕本）「切勿逕送上級法院」。
中　　華　　民　　國　　96　　年　　12　　月　　12　　日
　　　　　　　　　　　　　　　　　　書記官　郭榮芳
附錄本判決論罪科刑法條：
公職人員選舉罷免法第90條之1第1項
對於有投票權之人，行求期約或交付賄賂或其他不正利益，而約
其不行使投票權或為一定之行使者，處3 年以上10年以下有期徒
刑，得併科新臺幣1 百萬元以上1 千萬元以下罰金。
